【裁判字號】    92,上易,755
【裁判日期】    920624
【裁判案由】    家庭暴力之傷害等
【裁判全文】
臺灣高等法院高雄分院刑事判決                    九十二年度上易字第七五五號
    上  訴  人
    即  被  告  丁○○
右上訴人因家暴傷害等案件，不服臺灣屏東地方法院九十一年度易字第一一一九號中
華民國九十二年三月十八日第一審判決（起訴案號：臺灣屏東地方法院檢察署九十一
年度偵字第四二二六號），提起上訴，本院判決如左：
      主    文
原判決關於丁○○部分撤銷。
丁○○傷害人之身體，處有期徒刑陸月，如易科罰金以佰元折算壹日。又損壞他人
拉門鋁框壹座、鬧鐘壹個，足以生損害於他人，處拘役拾日，如易科罰金以佰元
折算壹日。
      事    實
一、丁○○為丙○○之姪，乙○○為丙○○之妻（即丁○○之伯母），丁○○與丙○○、乙○○間具有家庭暴力防治法第三條第四款規定之家庭成員關係，丁○○因
    屏東縣高樹鄉○○村○○路二號房屋為其祖父即丙○○之父親楊景盛死亡後所留
    下尚未經分割之遺產，應為其父楊換廷與其伯父丙○○等繼承人所共有，惟為其
    伯父丙○○單獨占有居住其內，心中頗感不平；民國九十一年四月二日晚間八時
    十四分許，丁○○酒後至上址，因言語不合與其伯父丙○○發生衝突，丙○○不
    堪其擾，即基於傷害之犯意，持柺杖毆打丁○○，丁○○亦基於傷害之犯意，持
    圓板凳及以拳頭毆打其伯父丙○○及其伯母乙○○，致丙○○受有後枕部裂傷、
    牙齒四顆斷裂之傷害；乙○○受有頸部、頭部挫擦傷、雙上肢擦傷之傷害。丁○○於同時地，另基於毀損之犯意，損壞該屋後門拉門鋁框及丙○○之母楊賴阿雨
    生前遺留之鬧鐘一個，足以生損害於丙○○。
二、案經丙○○、乙○○訴由屏東縣警察局里港分局報告臺灣屏東地方法院檢察署檢
    察官偵查起訴。
      理    由
一、訊據上訴人即被告丁○○（下稱被告）供認有於前揭時地與告訴人丙○○發生爭
    執，並有出手毆打告訴人丙○○之事實不諱，惟矢口否認有傷害告訴人乙○○及
    前開損毀之犯行，辯稱：我伯父丙○○拿圓板凳打我時，我有閃滾，圓板凳角就
    撞到伯母；我閃滾時，伯父丙○○自己跌倒而受傷，我跑至後門要離開，因拉不
    開，沒辦法出去，要跑回前門時，我伯父還要打我，並說要讓我死，我不得已才
    還手；我有用力拉扯鋁門，我不知道有沒有拉壞；鬧鐘是我祖母所留下的，不是
    我伯父丙○○所有的云云。
二、然查：
  (一)、被告如何於右揭時地毆打告訴人丙○○、乙○○成傷之事實，已據告訴人丙○○、乙○○分別於警訊、檢察官偵查中、原審及本院審理中指訴綦詳，被告於
      原審及本院審理時亦坦承有出手毆打告訴人丙○○之情事，而告訴人丙○○、
      乙○○確實受有前揭之傷害，亦有屏東縣同慶醫院出具之驗傷診斷證明二份在
      卷可稽（見警卷第十五、十六頁，偵查卷第七頁正、背面）；衡之常情，被告
      如未傷害告訴人乙○○，告訴人乙○○殊無自傷誣指被告之理；況被告亦無法
      舉證資以證明告訴人乙○○所受之傷害係遭告訴人丙○○誤傷所致；準此，被
      告前揭傷害之犯行，已堪認定。被告同時亦遭受告訴人丙○○毆打成傷之事實
      ，亦有屏東縣同慶醫院出具之驗傷診斷證明乙份在卷可按（見警卷第十四頁）
      ，則被告所述其先遭告訴人持柺杖毆打之事實，亦堪認定。
  (二)、又繼承，因被繼承人死亡而開始；繼承人自繼承開始時起，除另有規定外，承
      受被繼承人財產上之一切權利、義務，民法第一一四七條、第一一四八條前段
      定有明文。右揭房屋為被告丙○○之父即被告丁○○之祖父楊景盛所建，並未
      辦理保存登記，楊景盛於六十年二月十四日死亡後，其繼承人等亦遲未完成遺
      產分割，此據被告供明及告訴人丙○○指訴在卷，復經原審法院向屏東縣里港
      地政事務所查詢後，製作甲務電話紀錄附卷，並調得除戶謄本二份存卷可稽，
      上開房屋於楊景盛死亡而遺產未經分割前，自屬被告丙○○、楊換廷等繼承人
      甲同共有之財產，若有對該共有財產加損害者，參諸最高法院三十年上字第八
      號判例意旨，無論該財產為甲同共有或分別共有，其共有人中之一人，均不得
      謂非犯罪之被害人，是被告於前開時地毀損該房屋門框之犯行，自足以生損害
      於告訴人丙○○。
  (三)、再者，前開鬧鐘為告訴人丙○○所有並遭被告損壞等情，亦據告訴人丙○○於
      歷審指訴在卷（見警卷第七頁背面，原審卷第二十四頁），並有估價單及照片
      附卷可憑，被告亦不否認有毀損該鬧鐘之犯行；被告其此部分雖辯稱：該鬧鐘
      是我祖母楊賴阿雨所有之財產，不是我伯父丙○○之財物云云，然縱使該鬧鐘
      為被告之祖母楊賴阿雨所有，惟其祖母既已死亡，其遺產復未經分割等情，已
      具被告供明在卷，則該鬧鐘亦屬遺產，亦為告訴人丙○○等繼承人所甲同共有
      ，故被告此部分行為，亦無解於毀損罪構成要件之成立。
    綜上所述，被告前開所辯，係卸責之詞，不足採信，其右揭犯行均堪認定。
三、按家庭暴力者，謂家庭成員間實施身體或精神上不法侵害之行為；又家庭暴力罪
    者，謂家庭成員間故意實施家庭暴力行為而成立其他法律所規定之犯罪，家庭暴
    力防治法第二條第一項、第二項著有明文。查告訴人丙○○、乙○○為被告之伯
    父、伯母，被告與告訴人等二人屬家庭暴力防治法第三條第四款（現為四親等以
    內之旁系血親或旁系姻親），核被告基於傷害之犯意，出手毆打告訴人丙○○、
    乙○○成傷之行為，係犯刑法第二百七十七條第一項之普通傷害罪；又其上開犯
    行亦屬家庭暴力防治法第二條第二項之家庭暴力罪，惟因家庭暴力防治法之上開
    條文並無罰則規定，是以此部分犯行應僅依刑法之普通傷害罪之規定予以論罪科
    刑。被告同時地以一行為傷害告訴人丙○○、乙○○二人，係一行為觸犯二罪名
    ，為想像競合犯，依刑法第五十五條規定從一重以傷害罪處斷。另被告毀損告訴
    人丙○○所持有之拉門鋁框一座、鬧鐘一個，已足生損害於告訴人丙○○之行為
    ，係犯刑法第三百五十四條之毀損器物罪。被告上開所犯普通傷害、毀損器物等
    二罪，犯意各別，行為互異，應分論併罰。
四、原審據以論處被告罪刑，固非無見；惟查：(一)被告同時地以一行為傷害告訴人丙○○、乙○○二人，係一行為觸犯二罪名，為想像競合犯，原判決未論以想像競
    合犯，依法自有違誤。(二)原判決於理由欄既認定被告連續多次毀損犯行，時間緊
    接，手法相同，觸犯構成要件同一之罪名，顯係基於概括犯意反覆為之，為連續
    犯，應依刑法第五十六條規定以一罪論，並加重其刑，惟原判決未於主文之毀損
    罪名內諭知「連續」，致主文之記載與理由之說明不盡相符，尚有未合。(三)被告
    以白色噴漆在上開房屋之門楣、落地鋁門、內牆噴以「不要臉」字樣部分，均不
    構成刑法之毀損罪，詳如後述，原判決認定被告此部分亦構成犯罪，亦有未合。
    被告上訴意旨否認傷害告訴人乙○○及毀損之犯行，固無理由，惟原判決此部分
    既有上開之瑕疵，自應由本院將原判決關於被告部分撤銷改判。審酌被告因與其
    伯父丙○○就祖產問題發生爭執，竟不循法律程序解決，而恃強對家族長輩迕逆
    施暴，本應從重量刑，惟念及告訴人所受之傷害尚非重大，被告所毀損之物品價
    值不高，且被告係在告訴人丙○○先出手毆打後始出手反擊，及被告在本院審理
    時亦當庭向告訴人等道歉，為使被告日後能與告訴人等和睦相處，免於再衍生糾
    紛等一切情狀，爰分別量處如主文第二項所示之刑，並諭知如易科罰金均以三百
    元折一日。
五、甲訴意旨另略以：被告於九十一年四月二日下午三時許，前往屏東縣高樹鄉○○
    村○○路二號向堂上先人牌位上香時，與丙○○發生口角，丁○○竟基於毀損他
    人之物之概括犯意，至附近五金行購買白色噴漆一罐返回上址，在該屋門楣、落
    地鋁門三扇（含門櫺、玻璃、紗網、門框等部分）及房屋內牆等三處噴以「不要
    臉」字樣，足生損害於丙○○，亦涉犯刑法第三百五十四條之毀損罪嫌。訊據被
    告固坦承有於上開時地以白色噴漆在上開屋屋之門楣、落地鋁門三扇（含門櫺、
    玻璃、紗網、門框等部分）及房屋內牆等三處噴以「不要臉」字樣等之事實；惟
    按刑法第三百五十四條之毀損罪，以使所毀損之物失其全部或一部效用為構成要
    件；換言之，無論以毀棄、損壞或致令不堪使用之方法為之，均必須使原物喪失
    其效用，始克相當，若僅損害其物，而效用仍存在者，因本罪不罰未遂，自不成
    立犯罪。本件被告僅以白色噴漆在上開房屋之門楣、落地鋁門、內牆噴以「不要
    臉」字樣，僅生噴污上開房屋之門楣、落地鋁門、內牆而已，均不足以使上開房
    屋之門楣、落地鋁門、內牆之效用喪失，依上開說明，此部分自不構成刑法之毀
    損罪，惟甲訴人認此部分與前開論罪科刑之毀損部分，係基於概括犯意反覆為之
    ，為連續犯，屬裁判上一罪關係，故不另為無罪之諭知。
六、同案被告丙○○部分，業經原審判決免刑確定，自不另論列，併此敘明。
據上論結，應依刑事訴訟法第三百六十九條第一項前段、第三百六十四條、第二百九
十九條第一項前段，刑法第二百七十七條第一項、第三百五十四條、第五十五條、第
四十一條第一項前段，罰金罰鍰提高標準條例第一條前段、第二條，判決如主文。
本案經檢察官陳新慶到庭執行職務。
中      華      民      國      九十二    年      六    月    二十四    日
                                臺灣高等法院高雄分院刑事第四庭
                                    審判長法官  蕭權閔
                                          法官  陳吉雄
                                          法官  李嘉興
右正本證明與原本無異。
不得上訴。
                                        書記官  劉金萍
中      華      民      國      九十二    年      六    月    二十五    日
附錄本判決論罪科刑法條：
刑法第二百七十七條第一項
  傷害人之身體或健康者，處三年以下有期徒刑、拘役或一千元以下罰金。
刑法第三百五十四條
  毀棄、損壞前二條以外之他人之物或致令不堪用，足以生損害於甲眾或他人者，處
  二年以下有期徒刑、拘役或五百元以下罰金。


司法院資訊處製作；財團法人民間司法改革基金會備份。
